【裁判字號】    98,訴,967
【裁判日期】    990331
【裁判案由】    給付貨款
【裁判全文】
臺灣彰化地方法院民事判決  98年度訴字第967號
原      告  玉眾實業有限公司
法定代理人  戊○○
訴訟代理人  李國豪律師
複代理人    丁○○
被      告  甲○○即施瑞統
訴訟代理人  乙○○
            張崇哲律師
上  一  人
複  代理人  楊佳勳律師
            張仕融律師
上列當事人間請求給付貨款事件，本院於民國99年3月11日言詞
辯論終結，判決如下：
    主      文
原告之訴及假執行之聲請均駁回。
訴訟費用新台幣壹萬捌仟壹佰貳拾柒元由原告負擔。
    事實及理由
一、本件原告起訴時係請求被告應給付原告新台幣（下同）1,16
    4,170元及自起訴狀繕本送達之翌日起至清償日止，按週年
    利率百分之5計算之利息，嗣於起訴狀送達後98年12月22日
    本院審理中，以書狀追加請求之金額為被告應給付原告1,72
    3,680元及上開法定利息，核為擴張應受判決事項之聲明，
    合於民事訴訟法第255條第1項第3款規定，應予准許，合先
    敘明。
二、本件原告起訴主張：
  (一)原告與被告為竹南啤酒廠之酒粕使用及再生利用之合夥承攬
    廠商，原告更名前為品眾實業有限公司（簡稱品眾公司），
    於96年1月8日標得臺灣菸酒股份有限公司竹南啤酒廠濕啤酒
    粕標案後，自原告承攬上開業務起被告以合夥人身分向原告
    表示欲購買部分酒粕至竹南啤酒廠裝載酒粕進行加工再另行
    銷售，原告見被告係為合夥人即表示同意，期間雙方之買賣
    關係均為正常，惟於98年8月起被告至竹南啤酒廠裝載酒粕
    後竟拒絕給付貨款，迄今積欠98年8、9月貨款1,164,170元
    尚未給付。
  (二)96年4月間訴外人吳幸龍、丙○○等人（不含黃裕民在內，
    因黃裕民當時為品眾公司股東）表示其有通路希望與原告合
    作，欲向原告購買濕啤酒粕，原告基於拓展銷路之考量，遂
    與該三人簽立投資契約書。嗣後，因訴外人黃裕民、吳幸龍
    又將其股權轉讓與訴外人乙○○、己○○及被告等人，原告
    遂另委託訴外人黃金宗（即原告法代戊○○之父）與其等簽
    立合作契約書，約定其等向原告購買濕啤酒粕之價格等事宜
    ，非如被告所稱於96年1月間由黃金宗、吳登峰、丙○○等
    人出資以品眾實業有限公司名義標得該案等語，不僅時間點
    錯誤，且吳登峰、丙○○亦非品眾實業有限公司之股東，復
    與96年4月24日所簽訂並經公證之投資契約書當事人不符不
    符。再訴外人吳幸龍係將其所有投資契約書上所有的權利，
    轉讓與訴外人乙○○，而非退股。至於為何原告在該合作契
    約書上，持分比例會降低，係因訴外人乙○○等人，一再誇
    稱其經營濕啤酒粕多年，擁有極多通路，要求分享較多利潤
    之故，原告因係初次經營濕啤酒粕買賣業務，顧及拓展銷路
    之考量，遂勉強同意降低持分比例，被告卻任意違約，實有
    背誠實信用原則，故原告與被告間並非法律上之合夥關係，
    而係合作關係，此有合作契約書可稽，至於口頭習慣上仍以
    合夥人稱呼，被告亦稱「原告並非合作契約書之合夥人…合
    作契約書亦非原告委任訴外人黃金宗與被告等簽訂」等語，
    該合作契約書上之規定，均完全與原告無關，被告以訴外人
    黃金宗與其簽訂之合作契約書上的任何規定作為拒絕給付原
    告貨款之理由，實不符契約相對性原則。
  (三)依系爭合作契約書第5條規定，「銷售方式由股東決議後由
    品眾實業有限公司負責執行，零售利潤歸合作公司所有。」
    ，第8條規定，「貨款出入依股東決議採最有利方式再由品
    眾實業有限公司負責執行。」及第11條規定，「每位股東不
    得做出以下規定之情事，若有屬實，除取消合作資格外，並
    沒收其出資額，不得有異議。…2.未經同意不得私自承載。
    」，兩造簽訂該合作契約書時，股東即已約定由原告負責銷
    售方式及貨款出入，嗣後並未曾召開任何股東會作成決議變
    更該約定，蓋原告是唯一在95年底標得臺灣菸酒股份有限公
    司竹南啤酒廠濕啤酒粕標案之當事人，本就應由原告負責該
    標案之銷售方式及貨款出入。是以，依系爭合作契約書所載
    ，被告僅享有向原告主張分享銷售濕啤酒粕利潤之權利，並
    不因此免除其給付購買濕啤酒粕貨款之義務。被告因違反上
    述約定，原告已於98年11月3日取消被告之合作資格，惟縱
    使不經取消，仍不因被告與原告存有合作關係，而影響原告
    對被告請求給付貨款之權利。
  (四)被告自98年8月份起被告即開始不按期繳付濕啤酒粕之8、9
    月份貨款，原告因此於98年10月間拒不供貨給被告，訴外人
    乙○○並擅自以合夥人名義向原告之客戶良和飼料有限公司
    收取貨款，原告遂因此不再繼續供貨給被告，被告竟於98年
    10月28日夥同訴外人乙○○等人，逕自破壞原告向臺灣菸酒
    股份有限公司竹南啤酒廠竹南啤酒廠承租存放酒粕廠房所設
    卸載貨物開關之鎖頭，擅自將原告所有之濕啤酒粕卸載販賣
    ，爰一併請求被告給付98年10月份貨款559,510元，被告遭
    原告提出告訴竊盜後，竟補簽授權書，授權乙○○收取原告
    本件請求之款項，並將日期填載為98年7月30日，藉以合理
    化其不給付貨款之理由，此除已違反系爭合作契約書第8條
    之約定外，亦與被告所陳「將本件請求給付之買賣價金暫交
    會計部門吳金英代為保管」等語自相矛盾，況吳金英並非原
    告公司之會計部門人員，原告亦未授權吳金英或乙○○收取
    本件原告請求之款項，倘被告已將款項交付吳金英，自應舉
    證證明之。臺灣菸酒股份有限公司竹南啤酒廠自95年1月2日
    起至102年12月31日止，所生產之濕啤酒粕，係原告於95 年
    12月獨自出資標得，此有標售契約書可稽，是以，該濕啤酒
    粕之所有權及專賣權，係屬於原告所有無誤。至於被告所提
    98年1月15日股東會決議，並未經原告同意，其上也無原告
    法定代理人簽名，原告亦未授權訴外人黃金宗作成該決議，
    此由該次會議出席股東為被告、乙○○與訴外人黃金宗、丙
    ○○、王清興，並無原告列席，顯見原告並非合夥人，亦非
    股東，縱訴外人黃金宗有參與該會議，亦與原告公司無涉，
    況依上開會議紀錄第6點提領酒粕部分，亦未指明由張小姐
    處理。
  (五)被告及乙○○等人意圖使原告無法向廠商收取貨款，致原告
    財務惡化，如此原告則無法順利執行該標案，而臺灣菸酒股
    份有限公司在此情形下，即會以得標方違約而終止契約，並
    重新招標，但因通常須費時三個月以符合政府採購法之相關
    規定，在該期間內臺灣菸酒股份有限公司即會以議價方式出
    售該期間內的濕啤酒粕，且其售價較正常行情低非常多，被
    告及訴外人施瑞統等人即可趁此圖謀該期間內利益，被告以
    此類似之手法，已經在臺灣菸酒股份有限公司金門啤酒廠及
    台南啤酒廠上演過，無辜受害廠商求助無門，原告實不願意
    成為下一受害者。
  (六)綜上，原告並非系爭合作契約書之當事人，而係系爭合作契
    約書之執行人，被告自原告處取得濕啤酒粕進行加工，自應
    將貨款給付原告。爰依買賣關係請求被告給付原告98年8、9
    、10月之貨款共1,723,680元等情。並聲明：1.被告應給付
    原告1,723,6 80元，及自起訴狀繕本送達之翌日起至清償日
    止，按週年利率百分之5計算之利息。2.訴訟費用由被告負
    擔。3.原告願供擔保，請准宣告假執行。
三、被告則以：
  (一))原訴外人黃金宗（原佔52%股份）與訴外人吳登峰（原佔37
    %股份）、丙○○（原佔11%股份）等三人於96年1月間共同
    出資以原告之名義向台灣菸酒股份有限公司標得竹南啤酒廠
    濕酒粕以進行加工，嗣訴外人吳登峰將其股份全數轉讓予訴
    外人乙○○，之後，訴外人乙○○、黃金宗、丙○○再將股
    份全部轉讓被告及訴外人王清興等人，至96年9月1日即以合
    夥人被告、訴外人張瑞模、王清興（以己○○之名義）、黃
    金宗及丙○○等5人共同出資向向台灣菸酒股份有限公司標
    得竹南啤酒廠濕酒粕，並簽訂合夥契約，確定各合夥人持股
    比例分別為訴外人施瑞統36%、被告9%、訴外人王清興18%、
    訴外人黃金宗27%(97年變更為26%)、訴外人丙○○10%(97年
    變更為11%)，合作期間自96年9月1日至101年12月31日止，
    合夥事業業務值型及財務管理均由訴外人黃金宗負責；帳務
    記帳事由訴外人乙○○負責；現場業務管理及執行委由原告
    之負責人戊○○負責。原告並非系爭合作契約書當事人，簽
    定合作契約書之合夥人，分別為被告、訴外人黃金宗、丙○
    ○、己○○（己○○部分實際由王清興出資合夥，僅以其妻
    己○○名義出名為合夥人之一）與乙○○。原告非合夥人，
    且該合作契約書亦非由原告委任訴外人黃金宗與被告等簽訂
    ，復觀系爭合作契約書之文義，詳載合夥經營台灣菸酒股份
    有限公司竹南啤酒廠酒粕標案合作事宜，顯見被告確係與訴
    外人黃金宗等為合夥而簽訂之系爭合作契約書，應定性為合
    夥契約無訛，上開合夥事業僅係以原告之名義向台灣菸酒股
    份有限公司標得竹南啤酒廠之濕酒粕進行加工，原告據此提
    起本件訴訟，當事人顯非適法，自應逕予駁回。
  (二)本件合夥執行人黃金宗拒不提出營運相關帳冊供合夥人查帳
    ，被告為保護合夥事業之利益，乃將買賣價金暫交會計部門
    吳金英代為保管，被告亦已律師函通知訴外人黃金宗限期提
    出相關帳冊資料，惟訴外人黃金宗仍置之不理，擅自將營運
    金據為己有，被告為保障合夥事業之利益，自非無故不給付
    賣賣價金。
  (三)原告一方面主張追加請求被告應給付98年10月份之濕啤酒粕
    貨款，另一方面又主張被告盜取酒粕，顯自相衝突。再者，
    原告公司經營自有盈虧，其財務、業務如何經營，應由負責
    人負責，與被告無關，且原告所標得之酒粕大可賣予其他廠
    商，如果無法尋求客戶、盤商購買酒粕，係原告經營不善，
    原告逕謂被告圖謀不法利益，使其餘廠商無辜受害，顯危言
    聳聽，大肆造謠。
  (四)又依98年1月15日股東會議，出席股東為被告與訴外人黃金
    宗、丙○○、王清興及施瑞統，並無原告列席，顯見原告並
    非合夥人，亦非股東。又合夥人就98年度竹南啤酒廠酒粕相
    關變動討論事宜，經全體股東決議通過，夏季結束要分冬季
    數量9月底由會計總結報告夏天各位客戶數量，報告於公司
    ，由股東開會決議。啤酒粕之出貨由原告公司負責人戊○○
    進行處理過磅管理各盤商自由銷售，會計由張小姐專責處理
    ，依此，給付價金之對象應係會計張小姐，然本件爭議與糾
    紛實際係因合夥事業發生問題而產生，與原告並無直接關連
    ，倘合夥爭議解決後，貨款問題自然迎刃而解。是以，由被
    告銷售酒粕所得價金，歸合夥事業所有，原告僅係受託執行
    ，對於因合夥人間之爭議所致之貨款問題，原告並非執行合
    夥人，實無權請求被告給付貨款予合夥事業等語置辯。並聲
    明：1.駁回原告之訴及其假執行之聲請。2.訴訟費用由原告
    負擔。3.如受不利之判決，被告願供擔保請准免予假執行。
四、查原告主張其更名前為品眾公司，該公司於96年1月8日標得
    臺灣菸酒股份有限公司竹南啤酒廠濕啤酒粕標案，被告於98
    年8月起至竹南啤酒廠裝載酒粕後竟拒絕給付貨款，迄今積
    欠98年8、9、10月貨款1,723,680元尚未給付等情，業據其
    提出原告公司變更登記表、啤酒酸酵出貨過磅單及標售契約
    等為證，復為被告所不爭執，然被告辯稱上開貨款應交付予
    合夥事業，原告並無收取價款之權利等語，是除被告抗辯之
    事由以外原告之上開主張堪信為真。
五、經查，最早於96年1月1日品眾公司黃金宗與麗吉行黃裕民、
    吳智玉、浩成農牧生技有限公司吳幸龍、丙○○等人，曾就
    合夥經營臺灣菸酒股份有限公司竹南啤酒廠濕啤酒粕標案訂
    立合作契約書，嗣原告之法定代理人戊○○又以個人名義與
    訴外人黃裕民、吳幸龍、丙○○，於96年4月24日共同投資
    以品眾公司向臺灣菸酒股份有限公司竹南啤酒廠濕啤酒粕標
    案為目的事業，簽訂投資契約書並經民間公證人公證在案，
    後黃金宗將股權18%轉讓予己○○，吳智玉、吳幸龍將股份
    轉讓予訴外人乙○○及被告，因此96年9月1日黃金宗（持股
    比例27%、出資金額270萬元）、丙○○（持股比例10%、出
    資金額100萬元）、己○○（持股比例18%、出資金額180萬
    元）、乙○○（持股比例36%、出資金額360萬元）、被告施
    瑞統（持股比例9%、出資金額90萬元）等人就上開酒粕標案
    又訂立合作契約書，合夥投資金額為1千萬元等情，此有96
    年4月24日竹南啤酒廠濕啤酒粕標案投資契約書暨公證書、
    96 年9月1日合作契約書、證人丙○○提出之股東合作契約
    書附卷可稽，是關於竹南啤酒廠濕啤酒粕標案之合夥投資事
    業應以96年4月24日之合作契約書為準，依原告所稱其係委
    託黃金宗與其他合夥人訂立合作契約，黃金宗是以自己之名
    義訂立該合作契約書，原告公司並非合夥人之一，此亦為被
    告所是認，因此96年9月1日所簽訂之合夥關係自存在於黃金
    宗、丙○○、己○○、乙○○、施瑞統等五人間，洵堪認定
    。
六、又查，上開96年9月1日合作契約書第5條、第8條分別約定：
    「銷售方式由股東決議後品重實業有限公司負責執行，零售
    利潤規合作公司所有」、「貨款出入依股東決議採最有利方
    式再由品眾實業有限公司負責執行」，因此黃金宗等五人就
    濕酒粕之合夥事業，合夥人係約定關於貨物之銷售及貨款之
    出入等事務均委由品眾公司處理，且係由黃金宗代理原告公
    司與該合夥事業成立一委任關係存在，因此原告公司始得執
    行處理與黃金宗等5人合夥事業相關之貨物銷售及貨款出入
    等事務，故依民法第535條之規定受任人原告公司處理委任
    事務，自應依委任人即合夥事業之指示為之，如前所述依96
    年9月1日合作契約書第5條、第8條之約定內容所示，原告公
    司就合夥事業關於啤酒粕之銷售方式及貨款出入應依股東決
    議為之，此由合夥事業委任人所指示之處理事務方式，自可
    認已由代理人黃金宗收受該意思表示而對本人原告公司發生
    效力，因此原告公司關於貨物之出售及貨款之收取自應依據
    股東之決議予以執行，股東會議如未有特別之決議，任何人
    包括合夥股東在內向原告公司購買酒粕貨物，均應將買賣價
    款支付與原告公司，自無可議；惟依合作契約書第9條約定
    ，合夥人每兩個月開會或聚餐一次，由品眾公司（或代表人
    ）召集並以書面通知，月結報表於次月5日前寄出予各股東
    ，故原告公司或其代表人即黃金宗有召集合夥會議及提出月
    報表於各股東之義務，然因黃金宗自合夥事業成立第二年起
    即一再拖延未公佈帳目，嗣合夥人等5人於98年1月15日曾召
    開股東會，決議事項：一98年起竹南啤酒廠之酒粕由全體股
    東開會決議原告處理進出入貨相關事宜，另會計張小姐擔任
    處理帳務事宜，六啤酒粕之出貨由現場戊○○進行處理過磅
    管理各盤商自由銷售，會計由張小姐專責處理，故股東向原
    告公司提貨，貨款支票應交付予乙○○僱用之會計張小姐，
    不需交付予原告公司等情，此有98年1月15日98年度竹南啤
    酒廠酒粕相關變動討論事宜會議紀錄附卷足憑，亦經證人己
    ○○、丙○○到院證述無訛，因該次會議黃金宗亦有參與並
    簽名同意決議之事項，故黃金宗自已代理原告收受委任人即
    合夥事業體所為決議變更委任事務內容之指示，因此原告公
    司原先依據合作契約書固係負責貨物之銷售及貨款之收取，
    但自98年1月15日起關於合夥事業酒粕貨物之買賣，對於合
    夥股東而言原告已無收取貨款之權利，故被告辯稱原告不得
    向其請求交付98年8月起酒粕貨物之價款，自非無據，洵有
    理由。
七、綜上所述，原告因受委託處理96年9月1日黃金宗等5人合夥
    事業關於竹南啤酒廠酒粕銷售買賣等投資事項，依合夥事業
    98年1月15日之股東決議，原告已無收取販售酒粕貨款之權
    利，原告縱與委任之合夥人即被告間有酒粕之買賣關係存在
    ，亦不得對被告請求給付買賣價金，因此原告依買賣關係請
    求被告給付98年8、9、10月之酒粕貨款1,723,680元及自起
    訴狀繕本送達翌日起至清償日，及按依年息百分之5計算之
    法定利息，洵無理由，不應准許。從而，本件原告之訴，為
    無理由，應予駁回，其假執行之聲請亦失所附麗，應併予駁
    回。
八、訴訟費用負擔之依據：民事訴訟法第78條。
中    華    民    國    99    年    3     月    31    日
                  民事第一庭    法  官  黃倩玲
以上正本係照原本作成。
如對判決上訴，應於判決送達後20日內向本院提出上訴狀。
中    華    民    國    99    年    3     月    31    日
                                書記官  黃幼華

司法院資訊處製作；財團法人民間司法改革基金會備份。
